臺灣高等法院刑事裁定
111年度聲再字第513號
再審聲請人
即受判決人  鄭金興


上列再審聲請人即受判決人因妨害名譽案件，對於本院111年度
上易字第783號，中華民國111年8月25日第二審確定判決（原審
案號：臺灣新北地方法院110年度易字第950號，起訴案號：臺灣
新北地方檢察署110年度偵字第7763號），聲請再審，本院裁定
如下：
    主  文
再審之聲請駁回。 
    理  由
一、再審聲請意旨略以：再審聲請人即受判決人（下稱聲請人）
    因妨害名譽案件，經本院以111年度上易字第783號判決（下
    稱原確定判決）確定，惟聲請人因發現下列之新事實、新證
    據，為原確定判決漏未審酌：
　㈠本案係新北市政府警察局三峽分局（下稱三峽分局）於民國1
    09年12月31日以刑事案件報告書【附件1】將案件移送臺灣
    新北地方檢察署偵辦，該案卷內有李亞澄、鄭金興、鄭文勝
    3人之警詢筆錄、對話內容譯文與鄭金興犯罪前科之個人資
    料。案件移送後由騰股檢察官偵查，檢察官勘驗卷附光碟第
    2片後，勘驗紀錄内容記載：「被告鄭金興有對告訴人李亞
    澄說：『你頭腦有問題嗎，有什麼資格當主委』等語」【附件
    2】，即以臺灣新北地方檢察署110年度偵字第7763號對聲請
    人起訴。而檢察官於起訴前並未傳訊被告，即逕以110年度
    偵字第7763號起訴書提起公訴【附件3】。惟既有「光碟第2
    片」，理當應有「光碟第1片」，但檢察官有勘驗或調查嗎
    ？且檢察官勘驗未依刑事訴訟法第42、43規定製作筆錄，亦
    未由在場之書記官製作，亦未令依刑事訴訟法命其在場之人
    簽名、蓋章或按指印等情。再上開移送書內所附聲請人犯罪
    前科之個人資料【附件4】，係三峽分局警員劉思維違法蒐
    集後，連同卷宗交檢察官，而檢察官未予檢查、調查，直接
    呈遞法院公開審理，檢察官亦有違反辦案程序規定或職務規
    定之情，且情節重大。
　㈡案件經檢察官起訴後，第一審法院（下稱原審）未依刑事訴
    訟法第161條第2項規定駁回起訴，反而直接勘驗附卷之光碟
    影音。而聲請人主張上開影音光碟係經竄接、音源模糊，但
    未獲法院採納。又依110年度偵字第7763號另案不起訴書及
    涉嫌人鄭文勝、被害人李亞澄對話譯文【附件5】觀之，該
    譯文内容之最下端載明：語音長度46秒，並說明係被害人李
    亞澄以隨身錄音筆所錄。而本案聲請人、被害人李亞澄譯文
    卻是依據監視器影片製作【附件6】。按此二份譯文内容的
    發生時間同為109年11月21日16時許，事發地點均在新北市
    三峽區介壽路3段200巷警衛室門口，也均在監視器攝影範圍
    ，且111年3月3日龍田社區管理委員會公佈告知：「社區現
    有公設監視系統無錄音功能」等語【附件7】，但本案告訴
    人李亞澄於110年3月8日審判筆錄第11頁中段卻證言：「監
    視器有錄音功能」，與上開龍田社區管理委員會之公佈內容
    不符。再者，本案之譯文記載：「A：對，你如果不敢報『婊
    子』」，時間16:48:19-16:48:29。而觀【附件8】影片之截
    圖來看，當時播放音源所在是下方，而且畫面中只有一人在
    樹木後方，未見其他任何人，如何能證明「婊子」說？另由
    附件8影片截圖上有「4鄭金興欲二度擅闖社區並辱罵原告婊
    子」等語，可證明該影片係經過修剪、竄改。以上足以影響
    聲請人應受無罪之判決，故有對該影片重新勘驗及傳喚三峽
    分局橫溪派出所警員，說明製作譯文之依據之必要。
　㈢本案告訴人李亞澄於109年11月21日21時在三峽分局橫溪派出
    所警詢時，係因遭聲請人提告妨害自由而接受警詢【附件9
    】，則李亞澄此部分警詢之陳述，不得作為其對聲請人提起
    告訴之證據或揣測。原確定判決係依上開附件9及李亞澄於1
    09年11月23日21時在三峽警分局橫溪派出所提告鄭金興、鄭
    文勝公然侮辱、恐嚇之警詢筆錄【附件10】，作為聲請人有
    罪之依據，亦有違法。
　㈣綜上，聲請人因發現有前開事實或證據，爰依刑事訴訟法第4
    20條第1項第1款、第2款、第6款規定，聲請再審云云。　
二、按刑事訴訟之再審制度，係為確定判決認定事實錯誤而設之
    救濟程序，故為受判決人利益聲請再審者，必其聲請合於刑
    事訴訟法第420條第1項第1款至第6款或第421條所定之情形
    ，始得為之，此與非常上訴程序旨在糾正確定裁判之審判違
    背法令者，並不相同，如對於確定裁判係以違背法令之理由
    聲明不服，則應依非常上訴程序尋求救濟（最高法院108年
    度台抗字第1289號裁定意旨參照）。又「有罪之判決確定後
    ，有下列情形之一者，為受判決人之利益，得聲請再審：一
    、原判決所憑之證物已證明其為偽造或變造者。二、原判決
    所憑之證言、鑑定或通譯已證明其為虛偽者。三、受有罪判
    決之人，已證明其係被誣告者。四、原判決所憑之通常法院
    或特別法院之裁判已經確定裁判變更者。五、參與原判決或
    前審判決或判決前所行調查之法官，或參與偵查或起訴之檢
    察官，或參與調查犯罪之檢察事務官、司法警察官或司法警
    察，因該案件犯職務上之罪已經證明者，或因該案件違法失
    職已受懲戒處分，足以影響原判決者。六、因發現新事實或
    新證據，單獨或與先前之證據綜合判斷，足認受有罪判決之
    人應受無罪、免訴、免刑或輕於原判決所認罪名之判決者」
    、「前項第1款至第3款及第5款情形之證明，以經判決確定
    ，或其刑事訴訟不能開始或續行非因證據不足者為限，得聲
    請再審」，刑事訴訟法第420條第1項、第2項分別定有明文
    。104年2月4日修正公布之刑事訴訟法第420條第3項增訂：
    「第1項第6款之新事實或新證據，指判決確定前已存在或成
    立而未及調查斟酌，及判決確定後始存在或成立之事實、證
    據」。是舉凡法院未經發現而不及調查審酌者，不論該證據
    之成立或存在，係在判決確定之前或之後，甚且法院已發現
    之證據，但就其實質之證據價值未加以判斷者，均具有新規
    性，大幅放寬聲請再審新證據之範圍。又刑事訴訟法第420
    條第1項第6款關於得為再審之原因規定，仍須以該所稱的新
    事實或新證據，確實足以動搖原確定判決所認定的犯罪事實
    ，亦即學理上所謂的確實性（或明確性、顯著性）要件，必
    須具備，方能准許再審。若聲請再審之人，所提出或主張的
    新事實、新證據方法或新證明方式，無論單獨或與其他先前
    卷存的證據資料，綜合觀察、判斷，無從在客觀上令人形成
    足以推翻原確定判決所確認的事實，或鬆動其事實認定的重
    要基礎，亦即於確定判決的結果根本不生影響，無所謂應受
    無罪、免訴、免刑或輕於原判決所認罪名的情形存在，自不
    能遽行准許再審。至於聲請再審的理由，如僅係對原確定判
    決認定的事實再行爭辯，或對原確定判決採證認事職權的適
    法行使，任意指摘，或對法院依職權取捨證據持相異評價，
    即使審酌上開證據，亦無法動搖原確定判決之結果者，亦不
    符合此條款所定提起再審的要件。又聲請人所提出或主張的
    新事實、新證據，若自形式上觀察，根本和原判決所確認的
    犯罪事實無何關聯，或無從產生聲請人所謂的推翻該事實認
    定的心證時，無庸贅行其他調查（最高法院108年度台抗字
    第742號、107年度台抗字第1344號裁定意旨參照）。次按刑
    事訴訟法第420條第1項第1款所定原確定判決所憑之證物為
    偽造或變造、同條項第2款原確定判決所憑之證言為虛偽、
    同條項第3款受有罪判決之人，已證明其係被誣告，作為提
    起再審聲請之原因者，如未提出證物經判決確定為偽造或變
    造、證人經判決確定為偽證、或受誣告，或其刑事訴訟之不
    能開始、續行非因證據不足之證明者，即應以裁定駁回其再
    審之聲請（最高法院111年度台抗字第192號、107年度台抗
    字第499號裁定意旨參照）。
三、茲就聲請人所提出之附件1至附件10是否合法、有無理由，
    說明如下：
　㈠關於【附件1】三峽分局109年12月31日刑事案件報告書部分
    ：
　　聲請人於本院訊問時陳稱：【附件1】是要證明警方移送時
    ，並沒有移送「鄭金興對李亞澄公然侮辱畫面」之錄音或錄
    影等語（本院卷第87頁）。查三峽分局109年12月31日刑事
    案件報告書固未記載有將「鄭金興對李亞澄公然侮辱畫面」
    之錄音或錄影等證物移送地檢署，但依新北地檢署檢察官勘
    驗紀錄所載，勘驗標的為「卷附光碟第2片」，並記載勘驗
    內容：「被告鄭金興有對告訴人李亞澄說：『你頭腦有問題
    嗎，有什麼資格當主委』等語」（偵字第7763號卷第29頁）
    ，足見卷內確實有上開光碟之事實。再上開錄影內容復經原
    審勘驗，而勘驗之光碟係置於偵卷之證物袋內，有勘驗譯文
    存卷可稽（原審易字卷第38～41頁），亦證三峽分局將案件
    移送地檢署時，有將含檔名「鄭金興對李亞澄公然侮辱畫面
    」錄影紀錄之光碟置於卷宗內。甚者，經本院調閱本案卷宗
    ，在110年度偵字第7763號卷宗所附存放袋內，確有2片光碟
    ，故本件應係警察於繕打移送書時，漏未記載有將上開光碟
    放置在卷宗內而已。又此部分未涉及刑事訴訟法第420條第1
    項第6款所指之「新事實」或「新證據」，聲請人以之為聲
    請再審之事由，自屬無據。
　㈡關於【附件2】檢察官勘驗紀錄部分：
　　聲請人以檢察官之勘驗紀錄未由在場之書記官製作，亦未命
    其他應在場之人在場並簽名、蓋章或按指印等情，故為不合
    法云云。惟按「搜索、扣押及勘驗，應制作筆錄，記載實施
    之年、月、日及時間、處所並其他必要之事項。扣押應於筆
    錄內詳記扣押物之名目，或制作目錄附後。勘驗得制作圖畫
    或照片附於筆錄」、「前二條筆錄應由在場之書記官製作之
    。其行訊問或搜索、扣押、勘驗之公務員應在筆錄內簽名；
    如無書記官在場，得由行訊問或搜索、扣押、勘驗之公務員
    親自或指定其他在場執行公務之人員製作筆錄。」刑事訴訟
    法第42條、第43條分別定有明文。則本案檢察官於勘驗監視
    器錄影光碟時，依刑事訴訟法第43條後段規定自行製作勘驗
    紀錄，並無違法。況原確定判決並未引用檢察官勘驗作為判
    決理由，則聲請人以【附件2】作為聲請再審之事由，未符
    合刑事訴訟法第420條第1項各款之規定。
　㈢關於【附件3】110年度偵字第7763號起訴書部分：
　　聲請人以檢察官為傳訊聲請人即以110年度偵字第7763號提
    起公訴【附件3】為不合法云云。按檢察官依偵查所得之證
    據，足認被告有犯罪嫌疑者，應提起公訴，刑事訴訟法第25
    1條第1項定有明文，而同法並未規定檢察官於起訴前應訊問
    被告。是檢察官於偵查中固可訊問被告以查明犯罪事實，但
    若有其他事證足以認為被告有犯罪嫌疑，檢察官即可提起公
    訴，不以訊問被告為必要。聲請人以【附件3】作為係聲請
    再審之事由，亦未符合刑事訴訟法第420條第1項各款之規定
    。
　㈣關於【附件4】聲請人之犯罪前科個人資料部分：
　　按有關犯罪前科之個人資料，不得蒐集、處理或利用。但公
    務機關執行法定職務必要範圍內，且事前或事後有適當安全
    維護措施者，不再此限，個人資料保護法第6條第1項第2款
    定有明文。則警察依上開規定查詢聲請人之前案資料，難認
    有違法。再警察是否有違反個人資料保護法，與刑事訴訟法
    第420條第1項第6款所謂之「新事實」或「新證據」無關，
    自無法作為聲請再審之事由。
　㈤關於【附件5】涉嫌人鄭文勝、被害人李亞澄對話譯文部分：
　　聲請人主張110年度偵字第7763號不起訴處分書所附之【附
    件5】即涉嫌人鄭文勝、被害人李亞澄對話譯文，係李亞澄
    以隨身錄音筆所錄，而本案為何是監視錄影器所錄影云云。
    惟現今錄影方式本有多種，而聲請人所主張上開不起訴處分
    書所引用之對話譯文，與本案並無關聯；且本案確有檔名「
    鄭金興對李亞澄公然侮辱畫面」之錄影光碟存在卷內，則聲
    請人以與本案無關之【附件5】作為聲請事由，核與刑事訴
    訟法第420條第1項第6款所規定之再審事由要件不符，自難
    允許。
　㈥關於【附件6】涉嫌人鄭金興、被害人李亞澄對話譯文、【附
    件7】龍田大地公寓大廈管理委員會會議紀錄、【附件8】影
    片截圖部分：
　　聲請人提出附件6至8，主張法院勘驗的影片，明顯有經過竄
    改、變造，且已提告，並檢附警方之譯文云云。查【附件6
    】之譯文係警察勘驗監視器光碟後所製作，但未經原確定判
    決引用。而該監視器錄影光碟另經原審勘驗明確，並製有勘
    驗筆錄，且原確定判決亦於判決書理由欄貳、一、（四）、
    2中說明：「至監視器影像中，關於案發當日下午4時50分56
    秒直接跳到下午4時51分16秒部分，此約20秒內告訴人與被
    告並沒有發生其他對話，並不影響對於被告所述內容是否構
    成公然侮辱之判斷」等語（原確定判決書第8頁），則【附
    件6】並不符合刑事訴訟法第420條第1項第6款所指之「新事
    實」或「新證據」。又依聲請人所提出之【附件7】龍田大
    地公寓大廈管理委員會會議紀錄，固有記載「委員會告知事
    項：一、社區現有公設監視系統無錄音功能」等語。然本案
    之監視器錄影光碟，確有錄音之事實，除據原審勘驗明確外
    ，另證人李亞澄於原審審理時證稱：社區共有48支監視器，
    唯一一支有錄音功能的就是我們現在看到的畫面影片等語（
    原審易字卷第141～142頁），可知並非全部監視器全無錄音
    功能。再本案係發生於000年00月00日，而上開龍田大地公
    寓大廈管理委員會會議紀錄係說明111年3月份間，該社區現
    有公設監視系統無錄音功能，自無法證明109年11月21日之
    事。至於【附件8】影片截圖上有「4鄭金興欲二度擅闖社區
    並辱罵原告婊子」等文字，經本院調閱本案全卷，並無【附
    件8】之影片截圖，是上開文字應是聲請人在播放該錄影紀
    錄時，播放器之應用程式直接帶出「檔案名稱」，而非錄影
    紀錄有上開文字之註記，此由本院截取相同時間之錄影紀錄
    ，但無上該註記可證（本院卷第91頁）。況聲請人未提出證
    明上開監視器錄影紀錄為偽造或變造之確定判決，或其刑事
    訴訟之不能開始、續行非因證據不足之證明，故亦無法作為
    聲請再審事由。
　㈦關於【附件9】李亞澄提告妨害自由之警詢筆錄、【附件10】
    李亞澄告訴鄭金興公然侮辱之警詢筆錄部分：
　　聲請人主張證人李亞澄之證詞有虛偽，且已提告云云。然按
    刑事訴訟法第420條第1項第2款規定：「有罪之判決確定後
    ，有下列情形之一者，為受判決人之利益，得聲請再審：…
    二、原判決所憑之證言、鑑定或通譯已證明其為虛偽者。」
    聲請人於本院訊問時固主張已對證人李亞澄提告，惟聲請人
    亦供承：無法提出李亞澄之證言為虛偽之確定判決等語（本
    院卷第86頁），則依刑事訴訟法第420條第1項第2款、第2項
    規定，聲請人之聲請亦無理由。
四、綜上所述，聲請人上開所提理由，均未符合刑事訴訟法第42
    0條第1項第1款、第2款、第6款等規定，則其聲請再審均無
    理由，應予駁回。
據上論斷，應依刑事訴訟法第434條第1項，裁定如主文。
中　　華　　民　　國　　111 　年　　12　　月　　8 　　日
                  刑事第七庭    審判長法　官  孫惠琳
                                      法　官  鍾雅蘭
                                      法　官  張育彰
以上正本證明與原本無異。
不得抗告。
                                      書記官  蔡麗春 
中　　華　　民　　國　　111 　年　　12　　月　　8 　　日